【裁判字號】    89,訴,3252
【裁判日期】    900925
【裁判案由】    退伍
【裁判全文】
臺北高等行政法院判決                            八十九年度訴字第三二五二號
                              .
    原      告  甲○○
    被      告  國防部
    代  表  人  伍世文部長）.
    訴訟代理人  乙○○
右當事人間因退伍事件，原告不服行政院中華民國八十九年十一月九日台八十九訴字
第三二一一○號再訴願決定，提起行政訴訟。本院判決如左：
    主  文
原告之訴駁回。
訴訟費用由原告負擔。
    事  實
甲、事實概要：原告原任職國防語文學校教官組上校組長，民國（以下同）八十八年
    間該校與政治作戰學校併編，配合國軍精實案，將原告列名獎勵疏退人員名冊，
    惟國防部人事參謀次長室以原告曾於八十三年至八十五年在政治作戰學校外文研
    究所進修，應延長服役至八十九年六月二十八日，乃未准其退伍，並另派新職，
    於八十八年七月一日生效。迄同年十一月十日復明令准予延長現役者得依志願辦
    理退伍，原告乃辦理退伍，並請求應依精實專案發給疏退獎金，經政治作戰學校
    轉依國防部人事參謀次長室八十九年一月二十五日（八九）易旭字第二九六○號
    函否准所請，原告不服，循序提起訴願及再訴願，均遭駁回，惟其猶未甘服，遂
    向本院提起行政訴訟。
乙、兩造聲明：
    一、原告聲明：
        (一)再訴願決定、訴願決定及原處分均撤銷。
        (二)被告應給付原告新台幣一百十七萬一千八百四十二元。
    二、被告聲明：駁回原告之訴。
丙、兩造之爭點：
  一、被告依政治作戰學校八十三年度研究所之招生簡章所載當時陸海空軍軍官服役
      條例施行細則第三十九條第三項，要求原告應延長服役之公法契約，是否違背
      當時陸海空軍軍官服役條例第二十九條規定？
  二、原告是否符合請領提前退伍慰助金及特別獎勵金即疏退獎金支領條件？
原告主張之理由：
  一、被告管制原告役期至八十九年六月二十八日止係屬違法：
      (一)原告原任職於國防語文學校教官組上校組長，因國軍實施「精實案」，將國
        防語文學校裁撤，簡併於政治作戰學校國軍語文訓練中心，國防語文學校既
        遭裁撤，被告為獎勵符合疏退人員提前辦理退伍，而設有疏退獎金，原告因
        符合疏退資格，故依法辦理疏退，由國防語文學校將原告列入獎勵疏退人員
        名冊，詎被告藉口原告曾於八十三年至八十五年間於政治作戰學校外文研究
        所進修為由，而依陸海空軍軍官服役條例第二十九條及陸海空軍軍官服役條
        例施行細則第三十九條第三項之規定，將原告役期延長，管制役期至八十九
        年六月二十八日止，取消原告獎勵疏退資格，並於政治作戰學校國軍語文中
        心特設副主任一職，俾原告服役管制役期八十九年六月二十八日期滿。惟查
        陸海空軍軍官服役條例第二十九條係規定「軍官經考送國外留學者」始有延
        長役期之適用，原告係於國內之政治作戰學校外文研究所進修，實非陸海空
        軍軍官服役條例第二十九條之規範對象，被告以違背母法（即陸海空軍軍官
        服役條例第二十九條）之「陸海空軍軍官服役條例施行細則第三十九條第三
        項」之規定，將原告役期延長，管制役期至八十九年六月二十八日止，並拒
        絕原告領取疏退獎金，顯然違法不當。
      (二)再查陸海空軍軍官服役條例施行細則第三十九條第三項係違背母法，增加法
        律所無之限制一事，被告等於八十四年間知之甚詳，有同類型之王德煌案例
        ，由被告國防部表示之見解可稽，被告等顯然明知故犯，違法侵害原告領取
        疏退獎金之權利。
  二、縱認依政治作戰學校招生簡章之規定，畢業須延長役期係屬公法契約，此一契
      約亦違反法律規定：
      (一)又被告等另以原告於八十三年在政治作戰學校外文研究所進修，該年招生簡
        章規定畢業須延長服役四年，係屬公法契約，原告應依約延長役期云云，惟
        查政治作戰學校八十三年招生簡章規定畢業須延長服役四年之規定，於該招
        生簡章上已清楚註明係依據陸海空軍軍官服役條例施行細則第三十九條第三
        項規定辦理，而該條例既違背母法已詳述於前，被告以招生簡章係公法契約
        為由，拒絕原告領取疏退獎金亦屬違法。
      (二)被告國防部於八十八年十一月十日令頒明示「．．．民國八十六年一月一日
        以前，有關國內軍事院校暨民間大學進修碩、博士者，依民國六十三年頒陸
        海空軍軍官服役條例第二十九條規定，僅於『國外留學』者，應延長服務；
        國內進修部分，因母法未規定要求延長服役，應回歸法制，准渠等人員依志
        願辦退。」足證被告執政治作戰學校八十三年招生簡章係公法契約為由，有
        意忽略該招生簡章有關延長役期之規定係依據已不得再適用之陸海空軍軍官
        服役條例施行細則第三十九條第三項之規定，顯非回歸法制，而係明顯違反
        法制，拒絕原告疏退，實無理由。
    三、被告拒絕原告疏退有違平等原則：
        訴外人陳其清中校，於八十五年六月自政治作戰學校博士班畢業，被告竟未
        要求陳其清中校延長服役年限，而准許其於八十六年一月十六日退伍；另方
        修忠少校於八十四年自國防管理學院法律研究所畢業，被告亦未要求其延長
        服役年限，而准許其於八十六年三月二十九日退伍，顯然被告就於國內研究
        所就讀，是否必須延長役期之判斷，並未一體適用法規，按原告與陳其清中
        校、方修忠少校申請退伍標準情況並無不同，然被告卻有不同執法標準？是
        否考量該二人所服役單位未遭裁撤，無疏退獎金，而原告所服役單位因遭裁
        撤，可領取疏退獎金，為節省國家之支出，而有不同之標準？
    四、再訴願決定理由有所違誤：
        行政院再訴願決定書表示，原告於國防語文學校與政治作戰學校國軍語文訓
        練中心併編職缺裁撤生效日（八十八年七月一日）並未辦理退伍，不符申請
        疏退獎勵金之要件，顯係昧於事實：查原告因符合疏退資格，故依法辦理疏
        退，由國防語文學校將原告列入獎勵疏退人員名冊中，嗣因被告國防部人事
        參謀次長室，藉口原告曾於八十三年至八十五年間，於政治作戰學校外文研
        究所進修為由，取消原告獎勵疏退資格。
被告主張之理由：
  一、原告依政戰學校八十三年度研究所之招生簡章規定，畢業後須延長服役四年，
      案屬公法契約行為，參照司法院大法官會議釋字第三四八號解釋意旨，依公法
      契約要求進修人員延長服役係雙方合意成立，自得依雙方同意而終止契約。被
      告雖於八十八年十一月十日令頒「國內進修碩、博士辦理延長服現役規定」，
      就民國八十六年一月一日以前，於國內軍事院校暨民間大學進修碩、博士者，
      准渠等人員依志願辦理退伍，惟原告於民國八十八年七月一日因須管制役調離
      精簡裁撤職缺時，被告尚未同意終止延長服役之契約，故不影響被告於八十八
      年十一月十日以前依公法契約要求進修人員延長服役之效力。依被告八十八年
      六月十一日（八八）易旭字第一一五○○號令頒「國軍精實案人員調任管制及
      疏處作業規定彙編」第六條「提前退伍獎勵」第二項「獎勵對象」第二款「上
      、中校人員」：預算執行當年度內，於裁撤生效日退伍。以及同條第六項「限
      制因素」第二款「屬左列之一者，不適用本規定」─２奉准延役人員。９調任
      ：‧‧增設副職者。原告係奉准延役人員，無法於職缺裁撤生效日辦理退伍，
      且所佔「增設副職」職缺，亦非屬「精實案」精簡裁撤職缺，故不符提前退伍
      慰助金及特別獎勵金支領條件。
  二、就原告所舉陳其清、方修忠等二人及原告申請辦退乙節說明如次：
      (一)陳其清少校係政戰學校二十六期、政戰學校外研所碩士班七十四年班畢業及
        政研所八十五年班肆業，自民國六十年十月十四日服義務役，民國六十一年
        一月六日考取空軍機校，民國六十二年十月十日畢業初任中士，復於民國六
        十五年九月一日考取政戰學校二十六期，於民國六十九年十一月十五日敘任
        中尉迄民國八十六年一月十日止，軍事官現役年資併計二十三年三月，陳員
        於民國八十五年十月三十日申請現役年限退伍，依國防部八十五年十月四日
        易旭字第一八七九五號令規定審查，核准陳員所請現役年限退伍乙節，並
        無違失。
      (二)方修忠少校係政戰學校三十二期、政戰學校法研所八十五年班畢業，自民國
        七十五年十一月八日敘任中尉迄民國八十六年三月二十九日止，軍官現役年
        資計十年四月二十二日，方員於民國八十五年十一月三十日申請參加退前職
        訓並現役年限退伍，依國防部八十五年十月四日易旭字第一八七九五號令
        規定審查，核准方員所請現役年限退伍乙節，亦無違失。
      (三)原告甲○○上校係中正理工學院六十八年班、政戰學校外文研究所八十五年
        班畢業，於民國年六十八月十日敘任中尉，李員於民國八十八年三月二十五
        日申請配合職缺於民國八十八年七月一日裁撤時，報請於民國八十八年八月
        十日服現役年資屆滿二十年獎勵疏退，依八十六年一月一日施行之陸海空軍
        軍官士官服役條例第四十五條規定，審查李員須管制役期至民國八十九年六
        月二十八日止，否准李員於民國八十八年八月十日退伍申請，而依國防部八
        十八年十一月十日易旭字第二六五六九號令規定審查，核准李員於民國八
        十九年三月十日依志願辦退，並無不合。
    理  由
一、查被告訴願決定書雖以人事參謀次長室為原處分機關，原告並據以列國防部人事
    參謀次長室為被告即原處分機關，惟查，國防部人事參謀次長室依國防部參謀本
    部組織法第三條第二項規定，為國防部參謀本部之一單位，而國防部參謀本部依
    同法第九條第三項規定，在行政系統為國防部之幕僚，是國防部人事參謀次長室
    並非獨立之機關，應以國防部為原處分機關，本件關於撤銷訴訟部分，依八十九
    年七月一日施行前之訴願法規定，應以被告為訴願決定機關，並以行政院為再訴
    願決定機關，是本件訴願程序並無錯誤，惟關於本件撤銷訴訟部分，原告仍列國
    防部人事參謀次長室為被告，係屬贅列，合先敘明。
二、按依被告八十八年六月十一日（八八）易旭字第一一五○○號令頒布之「國軍精
    實案人員調任管制及疏處作業規定彙編」陸、「人員疏處具體措施」：計有．．
    四、增設副職任用．．九、「提前退伍獎勵」等九種。九、「提前退伍獎勵」（
    獎勵內涵為發放慰助金、特別獎勵金）之（二）獎勵對象第二「上、中校人員」
    ：預算執行當年度內，於裁撤生效日退伍。以及同條（六）「限制因素」第二「
    屬左列之一者，不適用本規定」─１非因「精實案」職缺裁撤，無適職安置者。
    ２奉准延役人員。９調任‧‧增設副職．．者。」即國軍精實案並非依據法律辦
    理，而僅係依被告之命令辦理者，故被告自得發佈命令就其適用對象加以限制，
    而不生違法之問題，合先敘明。又「行政機關基於其法定職權，為達之特定之行
    政上目的，於不違反法律規定之前提下，自得與人民約定提供某種給付，並使接
    受給付者負合理之負擔或其他公法上對待給付之義務，而成立行政契約關係。」
    司法院著有第三四八號解釋可參。
三、本件原告原任職國防語文學校教官組上校組長，配合國軍精實案，八十八年間該
    校與政治作戰學校併編，國防語文學校原將原告列名獎勵疏退人員名冊，惟被告
    以原告曾於八十三年至八十五年在政治作戰學校外文研究所進修，應延長服役至
    八十九年六月二十八日，遂未准原告疏退，反而派任新職，在併編後之政治作戰
    學校國軍語文訓練中心增設副主任，於八十八年七月一日生效，原告對之並未不
    服。迄同年十一月十日被告再另行明令准予延長現役者得依志願辦理退伍，原告
    乃依規定辦理志願退伍並請求發給疏退獎金，經被告否准，經核並無不合。原告
    起訴主張如事實欄所載。經查本件所需審究之爭點為（一）被告依政治作戰學校
    八十三年度研究所之招生簡章所載當時陸海空軍軍官服役條例施行細則第三十九
    條第三項，要求原告應延長服役，是否違背當時陸海空軍軍官服役條例第二十九
    條規定？
    （二）原告是否符合請領提前退伍慰助金及特別獎勵金即疏退獎金支領條件？茲
    分述如次：
（一）被告依政治作戰學校八十三年度研究所之招生簡章所載當時陸海空軍軍官服役
      條例施行細則第三十九條第三項，要求原告應延長服役之公法契約，是否違背
      當時陸海空軍軍官服役條例第二十九條規定？
      查八十六年一月一日修正施行前之陸海空軍軍官服役條例第二十九條規定「軍
      官經考送國外留學，得延長其服現役年限，其時間最多不得逾四年。」對於在
      國內進修部分，則未作何規定，而當時，被告則在該條例施行細則第三十九條
      第三項規定經考選入國內大專院校進修者，比照前經考送國外留學之規定延長
      服役。原告主張被告此項比照之作法，依被告國防部八十四年間就同類型王德
      煌案例（八十四鎔鉑字第一七九九號訴願決定書）表示之見解及被告於八十八
      年十一月十日令頒明示「．．．民國八十六年一月一日以前，有關國內軍事院
      校暨民間大學進修碩、博士者，依民國六十三年頒陸海空軍軍官服役條例第二
      十九條規定，僅於『國外留學』者，應延長服務；國內進修部分，因母法未規
      定要求延長服役，應回歸法制，准渠等人員依志願辦退。」足證該比照規定違
      背母法之規定。而招生簡章內已明列依據陸海空軍軍官服役條例施行細則第三
      十九條第三項規定，依司法院第三百八十四號解釋，該公法契約既已違背陸海
      空軍軍官服役條例第二十九條規定，自不得再適用，故被告拒絕原告領取疏退
      獎金亦屬違法云云。惟查，就公法契約而言，依司法院釋字第三四八號解釋，
      行政機關基於其法定職權，為達之特定之行政上目的，於不違反法律規定之前
      提下，自得與人民約定提供某種給付，並使接受給付者負合理之負擔或其他公
      法上對待給付之義務，而成立行政契約關係，契約相對人即本件原告之權益受
      有限制，乃因受契約拘束之結果，並非該陸海空軍軍官服役條例施行細則第三
      十九條第三項本身規定之所致。經查，當時陸海空軍軍官服役條例第二十九條
      係對國外留學者，應延長服務之規定，並非對在國內深造者之規定；而就在國
      內深造者，則未有何規定；是對於法律所未規定者，以契約另為約定應延長服
      務，即無違反法律強制或禁止規定之可言。否則，就在國內深造者法律如已有
      應延長服務之明文時，則又何必另以契約為約定？是原告主張本件招生簡章規
      定，參加該考試人員應依前述服役條例施行細則第三十九條第三項規定，延長
      服役年限，有違反陸海空軍軍官服役條例第二十九條規定一節，即無可採。又
      原告所提陳其清、方修忠二人部分，係另案被告處分是否妥適之問題，無從拘
      束本案。
（二）原告是否符合請領提前退伍慰助金及特別獎勵金支領條件？
      依被告頒布之前開國軍精實案規定，提前退伍獎勵（發放慰助金、特別獎勵金
      ）之獎勵對象中上、中校人員需在預算執行當年度內，於裁撤生效日退伍。惟
      限制奉准延役人員或調任增設副職者則不得領取，有該「國軍精實案人員調任
      管制及疏處作業規定彙編」影本附卷可稽，並為二造所不爭執。查國防部語文
      學校八十八年三月二十五日（八八）昌國字第二五七號函固曾將原告列入該校
      獎勵疏退人員名冊，報請被告所屬人事參謀次長室查明，後再依被告（八八）
      易暉字第一四八四號令，於八十八年五月二十八日以（八八）昌國字第五四九
      號函報該校簡併政治作戰學校編餘待疏處人員名冊，原告部分「疏處建議：請
      國防部檢討派職。備考：管制役期至 89.6.28止」，被告於同年六月二十九日
      以（八八）易旭字第一二八○五號令將原告調職至政戰學校國軍語文訓練中心
      「增設副主任」，並於八八. 七. 一生效，有各該函附卷可參，原告並於八八
      ．七．一就任新職，直至同年十一月十八日始依被告八十八年十一月十日令，
      以合於年限退伍申請於八十九年三月十日退伍除役，經陸軍總司令部核定准於
      該日退伍，是原告並未於在精實專案預算執行當年度內，於裁撤生效日八十八
      年七月一日退伍，則其於八十九年三月十日退伍時並非屬國軍精實案之疏處提
      前退伍合於請領疏退獎金人員；且其於八十八年國防部語文學校裁撤時，已調
      任政戰學校國軍語文訓練中心增設副主任職務，亦屬國軍精實案限制不得領取
      疏退獎金者，原告對於不准其依精實專案疏退，反而派任新職，並無不服，則
      原告於退伍後，請求被告發給提前退伍之疏退獎勵金，即屬無可准許，應予駁
      回。
四、從而，本件被告原處分否准原告請求應發給疏退獎金之處分，並無違誤，一再訴
    願決定予以維持，亦無不合；原告合併起訴請求被告給付疏退獎金亦為無理由，
    均應予駁回。
據上論結，本件原告之訴為無理由，爰依行政訴訟法第九十八條第三項前段，判決如
主文。
中      華      民      國     九十     年      九      月    二十五    日
                    臺 北 高 等 行 政 法 院  第 四 庭
                                審 判 長 法  官    張  瓊  文
                                         法  官    劉  介  中
                                         法  官    黃  清  光
右為正本係照原本作成。
如不服本判決，應於送達後二十日內，向本院提出上訴狀並表明上訴理由，如於本判
決宣示後送達前提起上訴者，應於判決送達後二十日內補提上訴理由書（須按他造人
數附繕本）。
中      華      民      國     九十     年      九      月    二十八    日
                                         書記官    楊  子  鋒


司法院資訊處製作；財團法人民間司法改革基金會備份。
